【裁判字號】    97,消債更,131
【裁判日期】    971006
【裁判案由】    更生事件
【裁判全文】
臺灣板橋地方法院民事裁定           97年度消債更字第131號
聲  請  人  甲○○
上列聲請人依消費者債務清理條例聲請更生事件，本院裁定如下
：
    主      文
聲請駁回。
聲請費用由聲請人負擔。
    理      由
一、按「聲請更生或清算不合程式或不備其他要件者，法院應以
    裁定駁回之，但其情形可以補正者，法院應定期間先命補正
    」，消費者債務清理條例第8 條定有明文；又「債務人對於
    金融機構因消費借貸、自用住宅借款、信用卡或現金卡契約
    而負債務，在聲請更生或清算前，應提出債權人清冊，以書
    面向最大債權金融機構請求協商債務清償方案，並表明共同
    協商之意旨。」、「債務人與金融機構協商成立者，不得聲
    請更生或清算。但因不可歸責於己之事由，致履行顯有重大
    困難者，不在此限。」、「本條例施行前，債務人依金融主
    管機關協調成立之中華民國銀行公會會員，辦理消費金融案
    件無擔保債務協商機制與金融機構成立之協商，準用前項之
    規定。」，亦為同條例第151 條第1 項、第5 項、第6 項所
    分別規定甚明。故無論債務人係依該條例所成立之協商或依
    前開銀行公會債務協商機制所成立之協商，非有不可歸責於
    己之事由，致履行顯有重大困難者，不得聲請更生或清算，
    債務人應受已成立協商之拘束，不得任意毀諾成立之協商，
    債務人於債務清償方案協商成立後，僅得於其後發生情事變
    更，致該協商成立之方案履行有重大困難，且係因不可歸責
    於己之事由所生者為限，始能依上開法條但書之規定聲請更
    生或清算，用以避免債務人任意毀棄已成立之協商，濫用更
    生或清算之裁判上債務清理程序，合先敘明。
二、本件聲請人依消費者債務清理條例聲請更生，其陳述略以：
    聲請人所負之債務總額新臺幣（下同）765,354 元，別無其
    他財產，於消費者債務清理條例施行前曾依照中華民國銀行
    公會會員辦理消費金融案件無擔保債務協商機制與最大債權
    機構中國信託銀行成立協商，聲請人每月收入25,000元，原
    一致性協商方案每月需償還25,300元，但聲請人每月必要支
    出22,295元，因此原方案之條件過苛，已超越聲請人能力，
    而無法履行原協商方案，自協商成立距今已一年餘，聲請人
    因無法履約而毀諾，聲請人因從事內衣直銷業，但內衣直銷
    生意並不如預期好，又因先生長期工作不穩定，導致家中經
    濟拮據，每月房租13,000元，及小孩教育費、家庭生活必要
    開銷，全由聲請人一人承擔，生活壓力及銀行不合理的協商
    月付額，致聲請人無法持續履行原協議，於96年12月毀諾，
    而有不可歸責於己致履行顯有重大困難之情形，為此聲請裁
    定准予更生等語。
三、經查：
（一）聲請人於提出本件更生之聲請前，曾於95年4 月24日依金
      融主管機關協調成立之中華民國銀行公會會員辦理消費金
      融案件無擔保債務協商機制，與最大債權機構中國信託商
      業銀行達成協商，此有聲請人簽署之協議書影本在卷可稽
      （見本院卷第143 頁以下），則本件聲請人所提本件更生
      之聲請，自須符合上開法條規定之「不可歸責於己之事由
      致履行顯有重大困難」要件，其聲請方屬適法。
（二）聲請人主張其收入低於原協商方案每月應攤還之金額，扣
      除還款後不足以維持家庭生活支出，致有不可歸責於自己
      之事由而不能繼續履行前述與銀行所達成之協商內容等情
      。經本院通知聲請人所陳報之已知債權人表示意見結果，
      各債權金融機構分別以債務人於95年4 月間與最大債權銀
      行依照銀行公會協商機制達成協商並簽訂協議書和解在案
      ，債務人於95年5 月起至96年12月間共履行20期，足見其
      實具還款能力，縱有履行上困難，債務人得依上開債務協
      商機制中關於短暫性延期繳款規定，檢具相關證明向最大
      債權銀行申請延後繳款，且銀行公會日前公佈針對曾毀諾
      的債務人，如果確實因為還款能力降低，繳款有困難才毀
      諾的債務人，只要提出證明文件，就能重新進行前置協商
      ，無聲請更生之必要，然債務人卻選擇毀諾而不依約履行
      且不與最大債權銀行重新進行前置協商，債務人之誠信已
      有可疑，難謂債務人有解決債務之誠意，依照債務人之消
      費帳單可知，其欠款內容多為專案借款或非必要消費，顯
      見債務人有道德風險；債務人之消費內容非為民聲必需用
      品開銷，且債務人擁有股票卻未行處理以改善債務，龐大
      保險費支出未因負債而節制，失業後未依專業積極投入職
      場，可能鼓勵債務人不當消費，將引發道德危機；債務人
      於成立協商後曾依約繳款19期，顯見協商內容符合債務人
      能力所能負擔；債務人表示每月收入不敷清償為由而稱無
      法履行協商條件，難以認定有履行之重大困難，以債務人
      年輕力壯，僅需積極投入工作則穩定收入當屬可期，難謂
      有不能清償之情形；又協商之功能在於使債務人於其能力
      範圍內正常履約繳款，條件之退讓包括期數及利率，非以
      本金之退讓為目的，債務人已有未誠實面對債務之疑慮，
      且有損害金融機構債權之意圖，況協商之成立係由債務人
      審視其能力後始同意者，債務人之財產狀況尚有股票投資
      5 筆，另有每月13,295元之保險費支出；故以債務人所提
      出更生之聲請，不符消費者債務清理條例第151 條規定，
      請依同條例第8 條規定予以駁回各等語。
（三）本件聲請人雖提出其財產及收支狀況說明書，臚列其支出
      之項目及金額，然觀其所列支出項目均屬於其前就無擔保
      債權與最大債權銀行中國信託商業銀行成立協商前業已存
      在之事實，並非於其與最大債權銀行成立協商前後方發生
      之新事實，難以認定其於與債權金融機構成立協商後，始
      發生不可歸責於己之事由，致使其履行協商方案具有重大
      之困難而無法繼續履行之事實，聲請人主張其有不可歸責
      於己之事由而不能繼續履行前已與最大債權銀行成立之協
      商條件一節，尚無可採，其聲請自不符消費者債務清理條
      例第151 條第5 項、第6 項之規定。
四、綜上所述，聲請人依消費者債務清理條例聲請更生，並不合
    法定程式，聲請並不合法，自應以裁定駁回其聲請。另聲請
    人如尚認原協商條件超過其負擔能力，自仍尚得依照中華民
    國銀行公會通知各會員銀行之一致性個別協商方案，與債權
    銀行再次協商調整變更協商內容，以解決聲請人對於金融機
    構所負之債務問題；附此說明。
五、依消費者債務清理條例第8 條、第15條，民事訴訟法第95條
    、第78條，裁定如主文。
中    華    民    國    97    年    10    月    6     日
                  民事第一庭  法  官  許瑞東
上為正本係照原本作成
如不服本裁定，應於裁定送達後10日內，以書狀向本院提出抗告
，並繳納抗告費新臺幣1千元
中    華    民    國    97    年    10    月    6     日
                              書記官  賴玉芬


司法院資訊處製作；財團法人民間司法改革基金會備份。
